ACORDAO-COMPLETO-2545438

ACÓRDÃO 9216/2022 ATA 41/2022 - PRIMEIRA CÂMARA

VISTOS, relatados e discutidos estes autos de tomada de contas especial, instaurada pelo Ministério da Justiça contra João Carlos Brum, ex-prefeito de Alvorada/RS, em razão da não comprovação do atingimento dos objetivos do Convênio 20033057200800139 que previa a implantação de Gabinete de Gestão Integrada Municipal, com a aquisição de mobiliário e dos equipamentos necessários para a instalação de sistema de vídeo monitoramento.
ACORDAM os Ministros do Tribunal de Contas da União, reunidos em sessão da 1ª Câmara, ante as razões expostas pelo Relator e com fundamento nos arts. 1º, inciso I; 16, inciso III, alíneas "b" e "c", e § 3º; 19; 23, inciso III; 26; 28, inciso II, e 57 da Lei 8.443/1992 e nos arts. 1º, inciso I; 20, § 8º; 209, inciso III; 210; 214, inciso III, alínea "a"; e art. 217, §§ 1º e 2º; do Regimento Interno, em:
9.1. rejeitar as alegações de defesa apresentadas por João Carlos Brum;
9.2. julgar irregulares as contas de João Carlos Brum, condenando-o ao recolhimento ao Tesouro Nacional das quantias a seguir especificadas, atualizadas monetariamente e acrescidas de juros de mora a partir da data indicada até a data do recolhimento, na forma da legislação em vigor:
	Data de ocorrência
	Valor histórico (R$) 
	Tipo

	8/7/2008
	431.000,50
	Débito

	23/6/2011
	224.765,28
	Crédito

9.3. aplicar a João Carlos Brum multa de R$ 10.000,00 (dez mil reais) , a ser recolhida aos cofres do Tesouro Nacional, com atualização monetária calculada da data deste acórdão até a data do pagamento, se este for efetuado após o vencimento do prazo estipulado abaixo;
9.4. autorizar a cobrança judicial das dívidas, caso não atendidas a notificação;
9.5. autorizar, se requerido, o parcelamento das dívidas em até 36 (trinta e seis) parcelas mensais sucessivas, com incidência, sobre cada parcela corrigida monetariamente, dos correspondentes juros de mora, no caso do débito, na forma da legislação em vigor, alertando aos responsáveis que o inadimplemento de qualquer parcela acarretará vencimento antecipado do saldo devedor;
9.6. fixar o vencimento da primeira parcela em quinze dias, a contar do recebimento da notificação, e os das demais a cada 30 dias, devendo incidir sobre cada valor mensal os correspondentes acréscimos legais, na forma prevista na legislação em vigor
9.7. encaminhar cópia deste acórdão ao responsável, ao Ministério da Justiça e à Procuradoria da República no Estado do Rio Grande do Sul, com a informação de que a íntegra do relatório e do voto que o fundamentam está disponível no endereço eletrônico www.tcu.gov.br/acordaos.

Tomada de contas especial, instaurada pelo Ministério da Justiça contra João Carlos Brum, ex-prefeito de Alvorada/RS, em razão da não comprovação do atingimento dos objetivos de convênio que previa a implantação de Gabinete de Gestão Integrada Municipal, com a aquisição de mobiliário e dos equipamentos necessários para a instalação de sistema de vídeo monitoramento.

Primeira Câmara

Município de Alvorada/RS

3. Responsável: João Carlos Brum (XXX.887.090-XX), ex-prefeito

13.1. Ministros presentes: Walton Alencar Rodrigues (Presidente), Benjamin Zymler e Jorge Oliveira (Relator).
13.2. Ministros-Substitutos presentes: Augusto Sherman Cavalcanti e Weder de Oliveira.

JORGE OLIVEIRA

Trata-se de tomada de contas especial instaurada pelo Ministério da Justiça contra João Carlos Brum, ex-prefeito de Alvorada/RS, em razão da não comprovação da regular aplicação dos recursos do Convênio 20033057200800139, que tinha por objeto a implantação de Gabinete de Gestão Integrada Municipal, com a aquisição de mobiliário e equipamentos necessários para a implementação de sistema de vídeo monitoramento.
2.	Transcrevo, a seguir, trechos da instrução elaborada pela Secretaria de Controle Externo de Tomada de Contas Especial - SecexTCE, que analisou a questão:
	"[...]
	HISTÓRICO
	2. Em 29/2/2016, com fundamento na IN-TCU 71/2012, alterada pela IN-TCU 76/2016 e DN-TCU 155/2016, o dirigente do Ministério da Justiça autorizou a instauração da tomada de contas especial (peça 1) . O processo foi registrado no sistema e-TCE com o número 658/2018.
	3. O Convênio 20033057200800139, registro Siafi 626717, foi firmado no valor de R$ 955.254,39, sendo R$ 936.149,30 à conta do concedente e R$ 19.105,09 referentes à contrapartida do convenente. Teve vigência de 27/6/2008 a 31/12/2009, com prazo para apresentação da prestação de contas em 1/3/2010. Os repasses efetivos da União totalizaram R$ 936.149,30 (peça 9) .
	4. O fundamento para a instauração da tomada de contas especial, conforme consignado na matriz de responsabilização elaborada pelo tomador de contas, foi a constatação da seguinte irregularidade: 'ausência de documentos e de elementos fáticos, comprometendo o julgamento sobre a efetividade do objeto pactuado'.
	5. Os responsáveis arrolados na fase interna foram devidamente comunicados e, diante da ausência de justificativas suficientes para elidir a irregularidade e da não devolução dos recursos, instaurou-se a tomada de contas especial.
	6. No relatório (peça 73) , o tomador de contas concluiu que o prejuízo importaria no valor atualizado, sem juros, em 9/6/2020, de R$ 1.401.863,17, imputando-se a responsabilidade a João Carlos Brum, na condição de dirigente e Sérgio Maciel Bertoldi, na condição de dirigente sucessor. 
	7. Em 25/10/2019, a Controladoria-Geral da União emitiu o relatório de auditoria (peça 75) , em concordância com o relatório do tomador de contas. O certificado de auditoria e o parecer do dirigente do órgão de controle interno concluíram pela irregularidade das presentes contas (peças 76 e 77) .
	8. Em 31/10/2019, o Ministro responsável pela área atestou haver tomado conhecimento das conclusões contidas no relatório e certificado de auditoria, bem como do parecer conclusivo do dirigente do órgão de controle interno, manifestando-se pela irregularidade das contas, e determinou o encaminhamento do processo ao Tribunal de Contas da União (peça 78) .
	9. Na instrução inicial (peça 81) , analisando-se os documentos nos autos, concluiu-se pela necessidade de realização de citação para as seguintes irregularidades: 
	9.1. Irregularidade 1: ausência parcial de documentação de prestação de contas dos recursos federais repassados ao Município de Alvorada/RS, no âmbito do Convênio 20033057200800139, registro Siafi 626717. 
	9.1.1. Evidências da irregularidade: documentos técnicos presentes nas peças 1, 8, 10, 11, 15, 17, 20, 70 e 71.
	9.1.2. Normas infringidas: art. 37, caput, c/c o art. 70, parágrafo único, da Constituição da República Federativa do Brasil, art. 93 do Decreto-lei 200/1967; art. 66, caput, do Decreto 93.872/1986, art. 10 da Instrução Normativa 71/2012; art. 4º da Decisão Normativa TCU 155/2016; e cláusulas do termo de convênio.
	9.2. Débitos relacionados ao responsável João Carlos Brum (CPF: XXX.887.090-XX) :
	Data de ocorrência
	Valor histórico (R$) 
	Identificador

	8/7/2008
	936.149,30
	D1

	23/6/2011
	224.765,28
	C1

	9.2.1. Cofre credor: Tesouro Nacional.
	9.2.2. Responsável: João Carlos Brum (CPF: XXX.887.090-XX) .
	9.2.2.1. Conduta: na parcela D1 - apresentar de forma incompleta a documentação relativa à prestação de contas dos recursos federais repassados por meio do convênio firmado.
	9.2.2.2. Nexo de causalidade: a apresentação incompleta da documentação da prestação de contas impediu a comprovação da regular aplicação dos recursos federais repassados, no âmbito do instrumento em questão, resultando em presunção de dano ao erário.
	9.2.2.3. Culpabilidade: não há excludentes de ilicitude, de culpabilidade e de punibilidade; é razoável supor que o responsável tinha consciência da ilicitude de sua conduta; era exigível conduta diversa da praticada, qual seja, apresentar a prestação de contas contendo todos os documentos necessários à comprovação da regular aplicação dos recursos federais repassados, conforme estabelecido nas normas aplicáveis. 
	10. Encaminhamento: citação.
	10.1. Irregularidade 2: não comprovação da execução física do objeto do convênio.
	10.1.1.	 Evidências da irregularidade: documentos técnicos presentes nas peças 1, 8, 10, 11, 17, 20, 46, 70 e 71.
	10.1.2. Normas infringidas: art. 70, parágrafo único, da Constituição Federal de 1988; art. 93, do Decreto-lei 200, de 25 de fevereiro de 1967; art. 50, § 3º, da Portaria Interministerial 127/2008, e termo do convênio.
	10.2. Débitos relacionados ao responsável João Carlos Brum (CPF: XXX.887.090-XX) :
	Data de ocorrência
	Valor histórico (R$) 
	Identificador

	8/7/2008
	936.149,30
	D1

	23/6/2011
	224.765,28
	C1

	10.2.1.	 Cofre credor: Tesouro Nacional.
	10.2.2. Responsável: João Carlos Brum (CPF: XXX.887.090-XX) .
	10.2.2.1. Conduta: na parcela D1 - não apresentar documentos e/ou elementos que provassem a execução física dos itens previstos no plano de trabalho e pagos com recursos do convênio.
	10.2.2.2. Nexo de causalidade: a não apresentação de documentos e/ou elementos que comprovassem a execução física dos itens previstos no plano de trabalho resultou na presunção de dano ao erário.
	10.2.2.3. Culpabilidade: não há excludentes de ilicitude, de culpabilidade e de punibilidade; é razoável supor que o responsável tinha consciência da ilicitude de sua conduta; era exigível conduta diversa da praticada, qual seja, comprovar por meio de documentos a efetiva execução de todos os itens previstos no plano de trabalho. 
	11. Encaminhamento: citação.
	12. Apesar de o tomador de contas haver incluído Sérgio Maciel Bertoldi como responsável neste processo, após análise realizada sobre a documentação acostada aos autos, conclui-se que sua responsabilidade deve ser excluída, uma vez que não há evidências de que tenha tido participação nas irregularidades aqui verificadas.
	13. Em cumprimento ao pronunciamento da unidade (peça 83) , foram efetuadas citações do responsável [...]
	14. Conforme Despacho de Conclusão das Comunicações Processuais (peça 96) , as providências inerentes às comunicações processuais foram concluídas. 
	15. Transcorrido o prazo regimental, o responsável João Carlos Brum apresentou defesa, que será analisada na seção Exame Técnico.
	ANÁLISE DOS PRESSUPOSTOS DE PROCEDIBILIDADE DA IN/TCU 71/2012
	Avaliação de Viabilidade do Exercício do Contraditório e Ampla Defesa
	16. Verifica-se que não houve o transcurso de mais de dez anos desde o fato gerador sem que tenha havido a notificação do responsável pela autoridade administrativa federal competente (art. 6º, inciso II, c/c o art. 19 da IN-TCU 71/2012, modificada pela IN-TCU 76/2016) , uma vez que o fato gerador da irregularidade sancionada ocorreu em 8/7/2008, e o responsável foi notificado sobre as irregularidades pela autoridade administrativa competente conforme segue:
	16.1. João Carlos Brum, por meio do ofício acostado à peça 53, recebido em 29/12/2017, conforme AR (peça 55) .
	Valor de Constituição da TCE
	17. Verifica-se, ainda, que o valor atualizado do débito apurado (sem juros) em 1/1/2017 é de R$ 1.255.646,96, portanto superior ao limite mínimo de R$ 100.000,00, na forma estabelecida conforme os arts. 6º, inciso I, e 19 da IN-TCU 71/2012, modificada pela IN-TCU 76/2016. 
	[...]
	EXAME TÉCNICO
	Da defesa do responsável João Carlos Brum
	21. O responsável João Carlos Brum apresentou defesa (peça 93) , cujo teor pode ser resumido nos pontos analisados a seguir:
	a) preliminarmente, a prescrição da pretensão punitiva e ressarcitória ocorreu, consoante o entendimento fixado pelo STF no julgamento do Recurso Extraordinário (RE) 636886, com repercussão geral reconhecida (Tema 899) (peça 93, p. 3) ;
	b) o defendente respondeu a todas as diligências que lhe foram dirigidas e apresentou a prestação de contas em 16/6/2011 (peças 9 a 26) , comprovando a boa e regular aplicação dos recursos do convênio e a plena funcionalidade da execução física, como atestam as fotografias anexadas (peças 21 a 35 e 47) e a declaração de Osvaldo Elias da Silva Valdez (peças 93, pp. 7, 8 e 11; e 94) ; no entanto, defende que o débito deve ser abatido do valor correspondente à comprovação apresentada a título de prestação de contas (peça 93, p. 13) , sem prejuízo de solicitar novo prazo para a juntada dos documentos faltantes, já requeridos à prefeitura (peça 95) ;
	c) o prefeito sucessor deve ser responsabilizado por não ter feito a devida manutenção, conforme relatado no Relatório 5/2015/NUGEP/DEPRO/SENASP (peça 20) , e por não ter respondido aos questionamentos demonstração da correta aplicação dos recursos (peça 93, pp. 9 e 10) .
	22. Argumento
	22.1. O responsável alega, preliminarmente, que a prescrição da pretensão punitiva e ressarcitória ocorreu, consoante o entendimento fixado pelo STF no julgamento do Recurso Extraordinário (RE) 636886, com repercussão geral reconhecida (Tema 899) (peça 93, p. 3) .
	23. Análise
	24. Quanto à preliminar de prescrição da pretensão punitiva e ressarcitória, o Supremo Tribunal Federal - STF, no julgamento do RE 636.886 (Tema 899 da repercussão geral, citado pelo responsável) , fixou a tese, com repercussão geral reconhecida, de que 'é prescritível a pretensão de ressarcimento ao erário fundada em decisão de Tribunal de Contas' (Tema 899) . Em que pese o questionamento acerca da abrangência da tese ali firmada, no sentido de que se circunscreveria apenas ao processo de execução da condenação imposta pelo TCU (ou seja, inaplicável à pretensão de ressarcimento exercida no processo 'conhecimento' da TCE) , verifica-se que o STF, por meio de decisões prolatadas pelas suas duas turmas, tem decidido de forma reiterada que se aplica o prazo prescricional de 5 anos previsto na Lei 9.873/1999 às pretensões sancionatória e ressarcitória a cargo do Tribunal de Contas da União.	
	25. Seja por aplicação direta ou por analogia, a orientação sufragada é no sentido de que o prazo de 5 anos é compatível com a tese de que a ação e a execução prescrevem no mesmo prazo (Súmula 150 do STF) , bem como com o fato de que a Lei 9.873/1999 - que regulamenta o exercício de ação punitiva pela Administração Pública Federal, direta e indireta - regeria integralmente a prescrição no âmbito do TCU. Quanto a este último aspecto, o Ministro Luís Roberto Barroso, no voto exarado no julgamento do MS 32.201, embora tenha advertido que a atuação do TCU, em sua acepção clássica, não se qualifica como exercício do poder de polícia, ressaltou que a Lei 9.873/1999 assumiria vocação regulatória geral da prescrição do exercício da competência sancionadora da Administração Pública, sendo sua disciplina aplicável a qualquer ação punitiva da Administração Pública Federal, exceto àquelas esferas em que exista regulamentação específica. Ademais, em virtude da autonomia científica do Direito Administrativo, não haveria razão plausível para suprimir a omissão da Lei Orgânica do Tribunal de Contas da União, no tocante ao estabelecimento de um prazo prescricional próprio, valendo-se das normas de direito civil, e não das de direito administrativo.
	[...]
	27. Essa orientação também foi seguida nas seguintes decisões monocráticas: MS 36.127-MC/DF e MS 35.940-MC/DF, Relator: Ministro Luiz Fux; MS 35.294, MS 35.539/DF e MS 35.971-TP/DF, Relator: Ministro Marco Aurélio; MS 34.256 MC/DF, MS 36.054-MC e MS 36.067-MC/DF, Relator: Ministro Ricardo Lewandowski.
	28. O Supremo Tribunal Federal tem se pronunciado no sentido de reconhecer não só a aplicação da prescrição quinquenal com fulcro na interpretação da Lei 9.873/1999, mas também a incidência dos marcos interruptivos do prazo prescricional consignados na referida lei, tantas vezes quanto presentes os suportes fáticos (MS 32201, Relator: Ministro Roberto Barroso) . 
	29. Entendimento que também foi adotado nas seguintes decisões monocráticas: MS 36.054, MS 34.256-MC, MS 35.512 e MS 36.067-MC, todos de relatoria do Ministro Ricardo Lewandowski; MS 35.294, MS 35.539 e MS 35.971-TP, todos de relatoria do Ministro Marco Aurélio; MS 32.201, Relator: Ministro Roberto Barroso, e MS 36.127-MC e MS 35.940-MC, Relator: Ministro Luiz Fux.
	30. Em relação ao termo inicial da contagem do prazo prescricional, o caput do art. 1º da Lei 9.873/1999 oferece solução que não destoa do modelo adotado pelo TCU no incidente de uniformização de jurisprudência, em que se examinou a prescrição da pretensão punitiva, nos termos do Acórdão 1441/2016-TCU-Plenário (Relator: Ministro Benjamin Zymler) , com a adição da particularidade de explicitar o caso de infrações permanentes ou continuadas:
	a) Regra geral: 'data da prática do ato' (o que equivale a 'ocorrência da irregularidade sancionada') ;
	b) Regra especial: 'no caso de infração permanente ou continuada, do dia em que tiver cessado'.
	31. A Lei 9.873/1999, no seu art. 2º, estabelece as causas interruptivas da prescrição punitiva, consoante abaixo transcrito, já na redação conferida pela Lei 11.941/2009:
	'Art. 2º Interrompe-se a prescrição da ação punitiva:
	I - pela notificação ou citação do indiciado ou acusado, inclusive por meio de edital;
	II - por qualquer ato inequívoco, que importe apuração do fato;
	III - pela decisão condenatória recorrível.
	IV - por qualquer ato inequívoco que importe em manifestação expressa de tentativa de solução conciliatória no âmbito interno da Administração Pública Federal.'
	[...]
	33. Bem se vê, portanto, que haveria uma multiplicidade de causas de interrupção da prescrição, conforme se depreende do art. 2º da Lei 9.873/1999. Tal exegese encontra respaldo em precedentes do STF, a exemplo do que se decidiu no julgamento do MS 36.067 (Relator: Ministro Ricardo Lewandowski) , com destaque para trecho do voto em que o Relator reconhece cinco causas de interrupção da prescrição, in verbis:
	' (...) Assim, faz-se necessário levar em consideração que, apesar de os fatos objeto da apuração conduzida pela Corte de Contas remontarem aos anos de 1999 e 2000, período no qual o impetrante era Secretário de Saúde municipal, o Tribunal de Contas da União deu prosseguimento à tomada de contas especial por ter constatado a ocorrência de 5 causas interruptivas da prescrição, a saber: a) relatório de auditoria em conjunto realizada pelo Denasus e pela Secretaria Federal de Controle, lavrado em 06/07/2001, sendo este, certamente, um ato inequívoco que importou a apuração do fato (art. 2º, inciso II, da Lei 9.873/1999) ; b) instauração de tomada de contas especial pelo FNS, ocorrida em 05/10/2005, sendo este também, certamente, um ato inequívoco que importou a apuração do fato (art. 2º, inciso II, da Lei 9.873/1999) ; c) a autuação da presente tomada de contas especial no âmbito do Tribunal de Contas da União, ocorrida em 12/08/2008, sendo este também, certamente, um ato inequívoco que importou a apuração do fato (art. 2º, inciso II, da Lei 9.873/1999) ; d) o ato que ordenou a citação do responsável, ora impetrante, ocorrida em 12/07/2010 (art. 2º, inciso I, da Lei 9.873/1999) ; e) o exercício do poder punitivo ocorrido em 20/06/2012, data da prolação do Acórdão 1563/2012-TCU-Plenário (art. 2º, inciso III, da Lei 9.873/1999) .'
	34. No caso concreto, tendo como parâmetro a tese firmada pelo STF, no RE 636.886, no sentido de que ambas as pretensões do TCU (sancionatória e ressarcitória) sujeitam-se ao prazo prescricional de 5 anos previsto na Lei 9.873/1999, considerando, ainda, o sistema prescricional descrito na citada lei, inclusive as causas de suspensão e de interrupção da prescrição, temos os seguintes eventos processuais que importaram na apuração dos fatos (art. 2º, inciso II, da Lei 9.873/1999) :
	a) prazo para apresentação da prestação de contas final, em 1/3/2010;
	b) Parecer MJ/SENASP/DEPRO/CGAP 317/2012, em 14/11/2012 (peça 14) ;
	d) Parecer Financeiro CGFIS/DEAPSEG 060/201307, em 7/3/2013 (peça 15) ; 
	e) Relatório 5/2015/NUGEP/DEPRO/SENASP, em 28/10/2015 (peça 20) ;
	f) Relatório 1/2017/COMAF/CGGIR -SENASP/DEAPSEG/SENASP, em 2/3/2017 (peça 46) ;
	g) Parecer 3/2017/COAP/COGIR-SENASP/DIAD/SENASP, em 20/12/2017 (peça 51) ;
	b) notificação para apresentação da prestação de contas, em 29/12/2017 (peça 53) ;
	h) Parecer 6/2018/COAP/COGIR-SENASP/DIAD/SENASP, em 29/5/2018 (peças 70 e 71) ;
	j) Relatório de TCE 3/2018/CONTAB/SPO/SE, em 27/8/2018 (peça 73) ;
	i) Relatório de Auditoria e-TCE 658/2018, em 25/10/2019 (peça 75) ; e
	l) ato de ordenação da citação do responsável pelo TCU, em 26/6/2020 (peça 85) . 
	35. Analisando-se a data inicial de conhecimento da prática do ato irregular, em 1/3/2010, bem como a sequência de eventos processuais enumerados no item anterior, os quais teriam o condão de interromper a prescrição no entender do STF, observa-se que não teria transcorrido o prazo de 5 (cinco) anos entre nenhum dos eventos listados, o que, no entendimento sufragado pelo STF no julgamento do RE 636.886, não acarretaria a prescrição da pretensão sancionatória e ressarcitória a cargo do TCU.
	36. Além disso, o caso tratado no RE 636.886 (Tema 899 da repercussão geral) diz respeito à fase de execução judicial de deliberação do Tribunal de Contas, tanto assim que, para deslindá-lo, foi necessária a aplicação da Lei 6.830/1980 (Lei de Execuções Fiscais) , diploma legal evidentemente inaplicável à fase que antecede a formação do título executivo extrajudicial do TCU, caracterizada pela atuação do órgão de controle externo até a prolação do acórdão.
	37. Veja-se que foram opostos embargos declaratórios contra a referida decisão do STF, os quais foram rejeitados pela maioria da Suprema Corte (Plenário, Sessão Virtual de 13/8/2021 a 20/8/2021) , confirmando, portanto, a abrangência da deliberação prolatada na fixação do Tema 899, razão por que se deve adotar a orientação prevalente no TCU, no sentido de que a matéria ali tratada alcançaria tão somente a fase judicial de cobrança do título extrajudicial, não atingindo os processos de controle externo, mantendo-se, desse modo, a interpretação adotada pela Suprema Corte, em 2008, no Mandado de Segurança - MS 26.210, oportunidade em que foi definida a tese da imprescritibilidade das ações de ressarcimento ao erário:
	'A suspensão pelo STF das demandas nas quais esteja em questão a prescritibilidade da pretensão de ressarcimento ao erário com base em decisão de tribunal de contas (RE 636.886/STF) alcança tão somente a fase judicial de cobrança do título extrajudicial, não atingindo os processos de controle externo em trâmite. Até julgamento definitivo em contrário pelo STF, permanece o entendimento do TCU acerca da imprescritibilidade das pretensões de ressarcimento decorrentes de tomadas de contas especiais.' (Acórdão 1267/2019-TCU-Plenário, Relator: Ministro Aroldo Cedraz) 
	'A suspensão pelo STF das demandas nas quais esteja em questão a prescritibilidade da pretensão de ressarcimento ao erário com base em decisão de tribunal de contas (RE 636.886/STF) alcança tão somente a fase judicial de cobrança do título extrajudicial, não atingindo os processos de controle externo em trâmite. Até julgamento definitivo em contrário pelo STF, permanecem imprescritíveis as pretensões de ressarcimento decorrentes de tomadas de contas especiais.' (Acórdão 7930/2018-TCU-Segunda Câmara, Relatora: Ministra Ana Arraes) 
	38. A despeito da verificação da ocorrência ou não das prescrições das pretensões punitiva e ressarcitória, fundadas no entendimento do STF e com base na Lei 9.873/1999, o assunto ainda não se encontra pacificado no âmbito do TCU, conforme evidenciado no voto do recente Acórdão 405/2021-TCU-Plenário, Relator: Ministro Bruno Dantas (grifamos) :
	'No que concerne às questões preliminares alegadas pelos recorrentes, acolho integralmente as análises efetivadas pela Serur. Foram enfrentadas e afastadas com propriedade cada um dos argumentos apresentados pelos recorrentes, razão pela qual incorporo seus fundamentos às minhas razões de decidir, sem prejuízo das seguintes considerações acerca do instituto da prescrição nos processos que tramitam nesta Corte de Contas.
	Sobre a prescrição da pretensão ressarcitória, sabe-se que há tempos este Tribunal, baseado em precedentes do STF e na interpretação do art. 37, § 5º, da Constituição Federal de 1988, tem adotado o entendimento, consolidado na Súmula 282, de que 'as ações de ressarcimento movidas pelo Estado contra os agentes causadores de danos ao erário são imprescritíveis'.
	Ocorre que o Supremo Tribunal Federal (STF) , ao julgar o Recurso Extraordinário 636.886/AL, fixou, com repercussão geral, o seguinte enunciado para o Tema 899: 'É prescritível a pretensão de ressarcimento ao erário fundada em decisão de Tribunal de Contas'.
	Entendo que esse julgado do STF pode vir a ensejar a revisão da jurisprudência deste Tribunal.
	No entanto, reconheço que, nos moldes em que foi fixada a tese da Suprema Corte, existem muitas dúvidas e lacunas a serem sanadas, que tornam extremamente difícil a sua imediata aplicação, de forma genérica e abrangente, aos processos que tramitam neste Tribunal. Dada a ausência de lei específica, não há prazo prescricional estabelecido - em lei ou mesmo pela Suprema Corte - para a atuação do TCU na apuração de dano ao erário, bem como sobre como se daria o início da contagem e as interrupções desse prazo.
	Ademais, embora o verbete já tenha sido publicado, a decisão ainda é passível de impugnação mediante embargos de declaração, possibilitando o esclarecimento dessas questões ou mesmo a modulação de efeitos, com impacto nos processos em curso.
	Até que sobrevenham todos esses esclarecimentos e definições, embora desejável, não é possível a imediata aplicação, com a devida segurança, da tese fixada pelo STF no âmbito do TCU. Por outro lado, não se pode deixar de dar encaminhamento aos incontáveis processos que tangenciam essa discussão neste Tribunal.
	Dessa forma, tenho me curvado à compreensão dos meus pares pela manutenção, por ora, do entendimento que há anos vem sendo adotado pelo TCU e pelo próprio STF, no sentido de considerar imprescritíveis as ações de ressarcimento ao erário.
	A controvérsia também se verifica no entendimento acerca do prazo quinquenal para a prescrição da pretensão punitiva desta Corte, nos termos do art. 1º da Lei 9.873/1999, adotado pelo Supremo Tribunal Federal no julgamento do MS 32.201. Todavia, por não existir decisão definitiva sobre este assunto, o TCU tem mantido, em seus julgados, a jurisprudência firmada por meio do Acórdão 1441/2016-TCU-Plenário.
	Não se trata, cabe registrar, de desrespeito ou ignorância ao entendimento adotado pela Suprema Corte, tampouco de se fixar qualquer jurisprudência sobre a sua abrangência neste momento. Apenas entendo que, considerando a indefinição e a possiblidade de modulação da decisão, não seria produtivo, e causaria enorme incerteza, se este Tribunal revisse sua atuação e logo depois a alterasse novamente.'
	39. O entendimento atual pela imprescritibilidade das ações de ressarcimento ainda é o prevalecente, conforme tratado nos Acórdão 341/2021-TCU-Plenário e da relatoria do Ministro Benjamin Zymler e Acórdãos 3047 e 3.050/2021, ambos da 2ª Câmara e da relatoria do Ministro André de Carvalho, dentre outros.
	40. Por outro lado, especificamente no que tange à prescrição da pretensão punitiva, verifica-se que o Acórdão 1441/2016-TCU-Plenário, Relator: Ministro Benjamin Zymler, que uniformizou a jurisprudência acerca dessa questão, subordinou tal prescrição ao prazo prescricional geral indicado no art. 205 do Código Civil, que é de dez anos, contado da data de ocorrência da irregularidade sancionada, nos termos do art. 189 do Código Civil, sendo este prazo interrompido pelo ato que ordenar a citação, a audiência ou a oitiva do responsável.
	41. No caso em exame, considerando que o ocorreu a prescrição, uma vez que a irregularidade sancionada ocorreu em 8/7/2008 e o ato de ordenação da citação foi assinado em 26/6/2020, ocorreu a prescrição da pretensão punitiva.
	42. Portanto, diferente do entendimento esposado pelo responsável não se configurou a prescrição da pretensão ressarcitória ao erário, mas tão somente aquela relacionada à pretensão punitiva a cargo do TCU.
	43. Alegações
	43.1. O responsável alega que respondeu a todas as diligências que lhe foram dirigidas e apresentou a prestação de contas em 16/6/2011 (peças 9 a 26) , comprovando a boa e regular aplicação dos recursos do convênio e a plena funcionalidade da execução física, como atestam as fotografias anexadas (peças 21 a 35 e 47) e a declaração de Osvaldo Elias da Silva Valdez (peças 93, pp. 7, 8 e 11; e 94) ; o prefeito sucessor deve ser responsabilizado por não ter feito a devida manutenção, conforme relatado no Relatório 5/2015/NUGEP/DEPRO/SENASP (peça 20) , e por não ter respondido aos questionamentos [para] demonstração da correta aplicação dos recursos (peça 93, pp. 9 e 10) ; o débito deve ser abatido do valor correspondente à comprovação apresentada a título de prestação de contas (peça 93, p. 13) , sem prejuízo de solicitar novo prazo para a juntada dos documentos faltantes, já requeridos à prefeitura (peça 95) .
	44. Análise 
	45. Os períodos de gestão municipal de João Carlos Brum foram de 1/1/2005 a 31/12/2008 e de 1/1/2009 a 31/12/2012. O Convênio 20033057200800139, registro Siafi 626717, vigorou de 27/6/2008 a 31/12/2009, com prazo para apresentação da prestação de contas em 1/3/2010. A transferência de recursos referente à parcela única da avença, no valor de R$ 936.149,30, ocorreu em 4/4/2008 (peça 9) . 
	46. Nota-se, portanto, que o defendente foi o responsável pelo recebimento dos recursos, pela execução física e financeira e pela comprovação dos recursos repassados. Por ser ele o responsável pela apresentação da prestação de contas, é pouco crível que não tivesse ciência das deficiências da prestação de contas que apresentou atrasado, embora pessoalmente tenha sido notificado por meio do ofício acostado à peça 53, recebido apenas em 29/12/2017 conforme AR (peça 55) . 
	47. A esse respeito, a Cláusula Décima Primeira do convênio, ao tratar da prestação de contas, assim estabeleceu:
	'CLÁUSULA DÉCIMA PRIMEIRA - DA PRESTAÇÃO DE CONTAS
	PARÁGRAFO PRIMEIRO. A prestação de contas final será apresentada ao CONCEDENTE no prazo máximo de trinta dias contados do término da vigência do CONVÊNIO ou do último pagamento efetuado, quando este ocorrer em data anterior àquela do encerramento da vigência. 
	PARÁGRAFO SEGUNDO As faturas, recibos, notas fiscais e quaisquer outros documentos comprobatórios de despesas serão emitidos em nome do CONVENENTE, devidamente identificados com o número do CONVÊNIO, e deverão ser mantidos em arquivo, em boa ordem, no próprio local em que forem contabilizados, à disposição dos órgãos de controle interno e externo, pelo prazo de dez anos, contados da aprovação da prestação de contas.'
	48. Assim, era obrigação do defendente observar o prazo máximo para a apresentação da prestação de contas, cuja documentação comprobatória de despesas, devidamente identificada, deveria ser mantida em boa ordem pelo prazo de 10 anos, contados da aprovação da prestação de contas. Ao que tudo indica, a prestação de contas apresentada e não aprovada estava incompleta e com inconsistências, impossibilitando a comprovação da boa e regular aplicação dos recursos e do nexo de causalidade entre eles e a execução física do objeto. Não cabe, desta feita, transferir a responsabilidade pela correta apresentação da prestação de contas ao sucessor ou alegar dificuldades de acesso à documentação. 
	49. Corroborando a afirmação, o Parecer MJ/SENASP/DEPRO/CGAP 317/2012, de 14 de novembro de 2012, fez exigências ao defendente em relação à prestação de contas final apresentada em 16/6/2011, por meio do Ofício 061/2011 (peça 14) . O fato de ter sido expedida quase ao fim de seu mandato como prefeito, não justifica o descumprimento das exigências e a consequente desaprovação das contas, se tudo estava, como afirma, efetivamente em boa ordem e com funcionalidade. 
	50. O Parecer Financeiro CGFIS/DEAPSEG 060/2013 (peça 15) , ao historiar os fatos, ratifica que a prestação de contas final foi entregue a destempo e com deficiências, cuja correção foi oportunizada e não devidamente aproveitada pelo defendente, como podemos ver no excerto seguinte:
	'1.1 Esta prestação de contas não foi apresentada no prazo estabelecido no termo de convênio em desobediência ao inciso I do art. 56 da Portaria Interministerial 127/2008. Em 6/5/2011, por meio do Ofício/308/CGFS/DEAPSEG 4104/2011 (folhas prévias) , o convenente foi notificado a apresentar a prestação de contas ou recolher o valor enviado pelo concedente, corrigido conforme demonstrativo de débito. O convenente apresentou a prestação de contas em 16/6/2011.
	Em razão da falta de assinatura em diversos documentos, foi novamente demandado, agora para complementar a prestação de contas conforme Ofício/446/CGFIS/DEAPSEG 5617/2011 (fl. 1300) . Após apresentação da complementação, em 11/11/2011, o processo foi encaminhado para a área técnica, conforme Despacho 351/CGFIS/DEAPSEG. Em 16/11/2012, a prestação de contas retornou à CGFS, contendo o parecer MJ/SENASP/DEPRO/CGAP 317/2012 com diligências técnicas.'
	51. Assim, diante da deficiência da documentação comprobatória da plena funcionalidade e da escorreita execução física e financeira do objeto, o débito deve corresponder ao valor integral dos valores repassados e não de forma proporcional ao que foi apresentado, como defende o responsável. As fotografias anexadas (peças 21 a 35 e 47) e a declaração de Osvaldo Elias da Silva Valdez (peças 93, pp. 7, 8 e 11; e 94) , por si sós, não têm o condão de elidir a irregularidade que lhe foi impingida. Só teriam valor probatório se fossem acompanhadas de outros elementos capazes de comprovar o nexo entre os recursos recebidos e o objeto ajustado, o que não é o caso em exame, à vista da precariedade da prestação de contas apresentada.
	52. Incide sobre o caso em exame, portanto, os seguintes enunciados de jurisprudência deste Tribunal:
	'A apresentação de cópias de fotografias, desacompanhadas de outros documentos, são insuficientes para estabelecer o nexo entre os recursos recebidos e as despesas realizadas.' (Acórdão 3452/2006-TCU-Primeira Câmara, Relator: Ministro Augusto Nardes) 
	'A apresentação de fotografias, por si só, demonstra a existência de determinado bem, mas não o nexo existente entre os recursos recebidos e o objeto ajustado, impedindo a comprovação da regular aplicação dos recursos.' (Acórdão 1730/2008-TCU-Segunda Câmara, Relator: Ministro Benjamin Zymler) .
	'A apresentação de fotografias e declarações, desacompanhadas de provas mais consistentes, é insuficiente para comprovar a regularidade da aplicação dos recursos públicos transferidos por meio de convênio, porque, embora possam, eventualmente, demonstrar a realização do objeto, não revelam, efetivamente, a origem dos recursos aplicados.' (Acórdão 3882/2014-TCU-Segunda Câmara, Relator: Ministra Ana Arraes) .
	53. No que diz respeito à solicitação de novo prazo para a juntada de documentos faltantes, já requeridos à prefeitura (peça 95) , deve-se alertar ao defendente que, a princípio, só é facultada juntada de documentos no interregno entre a constituição do processo e a fase de instrução, que se encerra com a emissão do parecer do titular da unidade técnica. Após isso, a bem do princípio da verdade real, só podem ser juntados documentos efetivamente novos e com eficácia sobre a prova produzida nos autos, como se pode deduzir dos seguintes enunciados de jurisprudência:
	'O TCU pode analisar novos documentos de defesa mesmo se apresentados depois de encerrada a etapa de instrução processual (art. 160, §§ 1º e 2º, do Regimento Interno) , com fundamento no princípio da verdade real. No entanto, é necessário que os documentos sejam efetivamente novos e tenham alguma eficácia contra as irregularidades imputadas ao responsável.' (Acórdão 259/2016-TCU-Plenário, Relator: Ministro Augusto Sherman) .
	'Desde a constituição do processo até o término da instrução é facultado à parte juntar documentos novos aos autos. A instrução termina quando o dirigente da unidade técnica emite seu parecer conclusivo a respeito da matéria.' (Acórdão 1420/2008-TCU-Segunda Câmara, Relator: Ministro Aroldo Cedraz) 
	'É possível, até o término da fase de instrução da unidade, isto é, até a emissão do parecer conclusivo do seu titular, a juntada de novos elementos complementares às alegações de defesa e às razões de justificativa apresentadas.' (Acórdão 2279/2007-TCU-Plenário, Relator: Ministro Aroldo Cedraz) 
	53.1. Além do esclarecimento feito acima, deve-se, por fim, consignar que não procede a alegação feita pelo defendente de que cumpriu plenamente os deveres de gestor dos recursos repassados, uma vez que apresentou a destempo uma prestação de contas com sérias deficiências documentais. Igualmente não logrou comprovar a boa e regular aplicação dos recursos do convênio e a plena funcionalidade da execução física por meio das fotografias anexadas (peças 21 a 35 e 47) e da declaração de Osvaldo Elias da Silva Valdez (peças 93, pp. 7, 8 e 11; e 94) , visto que desacompanhadas de outros elementos que comprovassem o nexo causal entre a execução do objeto e os recursos repassados. Por essa razão, remanesce sua obrigação de ressarcimento do valor integral do repasse. 
	54. Da análise procedida acima, verifica-se que os argumentos de defesa não foram suficientes para elidir a irregularidade pela qual está sendo responsabilizado, de forma que devem ser rejeitados.
	55. Não há elementos para que se possa efetivamente aferir e reconhecer a ocorrência de boa-fé na conduta de João Carlos Brum, podendo este Tribunal, desde logo, proferir o julgamento de mérito pela irregularidade das contas, conforme os termos dos §§ 2º e 6º do art. 202 do Regimento Interno do TCU, condenando-se o responsável ao débito apurado e aplicando-lhe a multa prevista no art. 57 da Lei 8.443/1992.
	Prescrição da Pretensão Punitiva
	56. Vale ressaltar que a pretensão punitiva do TCU, conforme Acórdão 1441/2016-TCU-Plenário, Relator: Ministro Benjamin Zymler, que uniformizou a jurisprudência acerca dessa questão, subordina-se ao prazo geral de prescrição indicado no art. 205 do Código Civil, que é de dez anos, contado da data de ocorrência da irregularidade sancionada, nos termos do art. 189 do Código Civil, sendo este prazo interrompido pelo ato que ordenar a citação, a audiência ou a oitiva do responsável.
	57. No caso em exame, ocorreu a prescrição, uma vez que a irregularidade sancionada ocorreu em 8/7/2008, e o ato de ordenação da citação ocorreu em 10/6/2020.
	CONCLUSÃO
	58. Em face da análise promovida na seção 'Exame Técnico', propõe-se rejeitar as alegações de defesa de João Carlos Brum, uma vez que não foram suficientes para sanar as irregularidades a ele atribuídas e nem afastar o débito apurado. Ademais, inexistem nos autos elementos que demonstrem a boa-fé do responsável ou a ocorrência de outras excludentes de culpabilidade.
	59. Verifica-se também que houve a prescrição da pretensão punitiva, conforme análise já realizada.
	60. Tendo em vista que não constam dos autos elementos que permitam reconhecer a boa-fé do responsável, sugere-se que as suas contas sejam julgadas irregulares, nos termos do art. 202, § 6º, do Regimento Interno do TCU, com a imputação do débito atualizado monetariamente e acrescido de juros de mora, nos termos do art. 202, § 1º, do Regimento Interno do TCU, descontado o valor eventualmente recolhido.
	61. Por fim, como não houve elementos que pudessem modificar o entendimento acerca das irregularidades em apuração, mantém-se a matriz de responsabilização presente na peça 80.
	PROPOSTA DE ENCAMINHAMENTO
	62. Diante do exposto, submetemos os autos à consideração superior, propondo ao Tribunal:
	a) rejeitar as alegações de defesa apresentadas pelo responsável João Carlos Brum (CPF: XXX.887.090-XX) ; 
	b) julgar irregulares, nos termos dos arts. 1º, inciso I, e 16, inciso III, alíneas 'b' e 'c', da Lei 8.443/1992, c/c os arts. 19 e 23, inciso III, da mesma Lei, as contas do responsável João Carlos Brum (CPF: XXX.887.090-XX) , condenando-o ao pagamento das importâncias a seguir especificadas, atualizadas monetariamente e acrescidas dos juros de mora, calculadas a partir das datas discriminadas até a data da efetiva quitação do débito, fixando-lhe o prazo de quinze dias, para que comprove, perante o Tribunal, o recolhimento das referidas quantias aos cofres do Tesouro Nacional, nos termos do art. 23, inciso III, alínea 'a', da citada lei, c/c o art. 214, inciso III, alínea 'a', do Regimento Interno do TCU.  
	Débitos relacionados ao responsável João Carlos Brum (CPF: XXX.887.090-XX) :
	Data de ocorrência
	Valor histórico (R$) 
	Tipo

	8/7/2008
	936.149,30
	Débito

	23/6/2011
	224.765,28
	Crédito

	Valor atualizado do débito (com juros) em 18/7/2022: R$ 2.460.819,66.
	c) autorizar, desde logo, a cobrança judicial das dívidas, caso não atendida a notificação, na forma do disposto no art. 28, inciso II, da Lei 8.443/1992;
	d) autorizar também, desde logo, se requerido, com fundamento no art. 26 da Lei 8.443/1992, c/c o art. 217, § 1º, do Regimento Interno do TCU, o parcelamento da dívida em até 36 parcelas, incidindo, sobre cada parcela, corrigida monetariamente, os correspondentes acréscimos legais, fixando-lhe o prazo de quinze dias, a contar do recebimento da notificação, para comprovar, perante o Tribunal, o recolhimento da primeira parcela, e de trinta dias, a contar da parcela anterior, para comprovar os recolhimentos das demais parcelas, devendo incidir, sobre cada valor mensal, atualizado monetariamente, os juros de mora devidos, no caso do débito, na forma prevista na legislação em vigor, alertando o responsável de que a falta de comprovação do recolhimento de qualquer parcela importará o vencimento antecipado do saldo devedor, nos termos do § 2º do art. 217 do Regimento Interno deste Tribunal; 
	e) enviar cópia do acórdão a ser prolatado à Procuradoria da República no Estado do Rio Grande do Sul, nos termos do § 3º do art. 16 da Lei 8.443/1992, c/c o § 7º do art. 209 do Regimento Interno do TCU, para adoção das medidas cabíveis; e
	f) enviar cópia do acórdão que vier a ser proferido ao Ministério da Justiça e ao responsável, para ciência;
	g) informar à Procuradoria da República no Estado do Rio Grande do Sul, ao Ministério da Justiça e ao responsável que a presente deliberação, acompanhada do relatório e do voto que a fundamenta, está disponível para a consulta no endereço www.tcu.gov.br/acordaos, além de esclarecer que, caso requerido, o TCU poderá fornecer sem custos as correspondentes cópias, de forma impressa; e
	h) informar à Procuradoria da República no Estado do Rio Grande do Sul que, nos termos do parágrafo único do art. 62 da Resolução-TCU 259/2014, os procuradores e membros do Ministério Público credenciados nesta Corte podem acessar os presentes autos de forma eletrônica e automática, ressalvados apenas os casos de eventuais peças classificadas como sigilosas, as quais requerem solicitação formal."
3.	O Ministério Público junto ao TCU, representado neste processo pelo Subprocurador-Geral Paulo Soares Bugarin, manifestou-se de acordo com a proposta de encaminhamento da unidade técnica.
	É o relatório.

Ana Lucia Steffens Bay (35.124/OAB-RS) e Norberto Fontana Ferri (67.974/OAB-RS)

TOMADA DE CONTAS ESPECIAL. CONVÊNIO. ALVORADA/RS. IMPLANTAÇÃO DE GABINETE DE GESTÃO INTEGRADA MUNICIPAL E SISTEMA DE VIDEO MONITORAMENTO. AUSÊNCIA DE EFETIVIDADE. OCIOSIDADE DOS EQUIPAMENTOS. CITAÇÃO DO EX-PREFEITO. ALEGAÇÕES DE DEFESA INSUFICIENTES PARA DEMONSTRAR O ATINGIMENTO DOS OBJETIVOS PACTUADOS. BENS ADQUIRIDOS SENDO UTILIZADOS PELO MUNICÍPIO, MESMO QUE DE FORMA PRECÁRIA. ABATIMENTO DOS VALORES DE PARTE DOS EQUIPAMENTOS DO PREJUÍZO. CONTAS IRREGULARES. DÉBITO. MULTA.

TOMADA DE CONTAS ESPECIAL (TCE)

Secretaria de Controle Externo de Tomada de Contas Especial (SecexTCE)

Esta tomada de contas especial foi instaurada pelo Ministério da Justiça contra João Carlos Brum, ex-prefeito de Alvorada/RS, em razão da não comprovação da regular aplicação dos recursos transferidos por meio do Convênio 20033057200800139, cujo objeto era a implantação de Gabinete de Gestão Integrada Municipal - GGIM, visando constituir um sistema de segurança pública preventivo no município.
2.	O plano de trabalho previa a instalação do GGIM em seis módulos, compostos dos aparelhamentos de: (1) uma sala de reunião (Pleno) ; (2) uma sala para a secretaria executiva; (3) um observatório de segurança pública; (4) um telecentro; (5) uma sala de situação; além da (6) implantação do sistema de videomonitoramento.
3.	Previu-se, no ajuste, um dispêndio total de R$ 955.254,39 para a realização desse objeto, dos quais R$ 936.149,30 foram repassados pela União (98%) e R$ 19.105,09 correspondiam à contrapartida municipal (2%) . A vigência do convênio foi de 27/06/2008 a 31/12/2009. Apesar de o prazo final para prestar contas ter ocorrido em 1º/3/2010, João Carlos Brum apenas encaminhou os documentos mais de um ano depois, em 16/6/2011.
4.	As notas fiscais e demais elementos enviados pelo ex-gestor foram analisados pelo ministério por meio do Parecer Técnico MJ/SENASP/DEPRO/CGAP 317/2012 (peça 14) e do Parecer Financeiro CGFIS/DEAPSEG 60/2013 (peça 15) . Ambos os documentos apontaram discrepâncias entre os itens adquiridos e os previstos no plano de trabalho. A principal divergência foi verificada em relação aos meios de comunicação entre a central e as câmaras remotas. Enquanto o plano de trabalho previa a utilização de fibra óptica, teriam sido adquiridos equipamentos de rádio. Consta nos pareceres que a prefeitura justificou a alteração tendo em vista o alto custo de instalação da fibra ótica. O parecer técnico também ressaltou a ausência de informações sobre o cumprimento das metas pactuadas, fazendo as seguintes observações:
	"O município não elaborou relatório sobre os resultados alcançados e o impacto causado na sociedade com a implantação do projeto; não apresentou documentos que comprovem a diminuição da criminalidade nos locais escolhidos para a instalação das câmeras, dados estatísticos dos crimes e os números de ocorrências antes e depois da implantação do GGIM; não consta relatório de produtividade do sistema implantado que comprove a efetividade do seu funcionamento."
5.	Posteriormente, em junho de 2015, em função de demanda do Ministério Público Federal por conta do Inquérito Civil Público 1.29.000.001940/2013-75, o órgão repassador promoveu fiscalização in loco na tentativa de esclarecer em que proporção o objeto teria sido efetivamente realizado. O relatório elaborado pela equipe de vistoria (peça 20) constatou que:
	a) nenhum dos módulos originalmente previstos estava em funcionamento;
	b) o mobiliário previsto para as salas do GGIM foi redistribuído para outras unidades da prefeitura, principalmente a sede da Guarda Municipal;
	c) apenas 3 câmeras de vídeo estavam funcionando, mas de modo extremamente precário, sem o software de gerenciamento e armazenamento de imagens;
	d) não foram disponibilizadas atas de reuniões ou documentos que atestassem o funcionamento do GGIM, em qualquer período anterior.
6.	A prefeitura não respondeu às notificações que lhe foram endereçadas pelo órgão repassador solicitando a correção desses problemas. Somente após ter ciência da instauração da presente tomada de contas especial, o município encaminhou ofício ao Ministério da Justiça alegando que:
	 "...foram efetivados os módulos previstos no Convênio 139/2008, referente ao Gabinete de Gestão Integrada Municipal - GGIM. (...) houve a recuperação do sistema de vídeo-monitoramento, com a implantação de fibra ótica para a transmissão das imagens, além da reestruturação dos módulos previstos no plano de trabalho..."
7.	Contudo, numa segunda vistoria no município, os técnicos do Ministério da Justiça encontraram situação similar à da visita anterior (Relatório 1/2017/COMAF/CGDIR, peça 46) . Nessa nova inspeção, bem mais detalhada que a anterior, foi registrado que:
	a) não foram implantadas as estruturas físicas previstas para o GGIM, com exceção da sala do Observatório Básico e do Telecentro, mas de forma precária;
	b) das 24 câmeras previstas, 18 estavam instaladas nos respectivos postes e 5 se encontravam no setor de manutenção da prefeitura por terem queimado;
	c) a prefeitura forneceu um CD contendo imagens captadas no período entre 3/12/2016 e 22/12/2016, mas de apenas 3 câmeras, o que levou à conclusão de que "o sistema esteve em funcionamento, porém, quando da visitação, não houve comprovação de funcionamento, levando-nos a concluir que o funcionamento foi apenas 'paliativo'...";
	d) não foi possível "atestar a atividade de monitoramento das imagens captadas pelas câmeras nos postes, uma vez que não se está utilizando o software de gerenciamento e armazenamento de imagens, apenas visualizando via browser com o IP de cada uma, não sendo possível o seu gerenciamento, conforme proposto no plano de trabalho";
	e) "não foram disponibilizadas atas de reuniões do GGIM em quantitativo razoável (...) ou documentos que pudessem evidenciar a inauguração e o funcionamento do GGIM".
8.	Durante a visita também foi apresentada à equipe, pela prefeitura, o Ofício 16/2017, contendo as seguintes informações:
	"...conforme informações obtidas junto ao departamento de informática, a licença experimental do software de gerenciamento das imagens e controle de operação das câmeras teve sua validade expirada. E existe solicitação para aquisição, através de processo de compras (...) . Informamos ainda que o sistema estivera em operação entre os meses de novembro e dezembro de 2015 (...) .
	Ressalte-se que o software Mirante, fornecido pela empresa Tedenium Indústria Eletrônica Ltda., hoje não atuante no mercado, adquirido pelo município no ano de 2008 para o gerenciamento, digitalização e tratamento das imagens pelo sistema de vídeo-monitoramento, não apresenta compatibilidade com o atual sistema de transmissão de imagens por fibra ótica. Em razão disso, não está sendo possível a reinstalação desse programa para o monitoramento pelas câmeras nas vias municipais.
	É importante ainda destacar que houve a contratação da empresa Telecom Ltda., através da Ata de Registro de Preços 20/2016, para a prestação de serviço de locação de pares de fibra ótica e manutenção corretiva para integração com Data Center, ficando à cargo da contratada a manutenção e instalação das câmeras existentes nas vias.
	Informamos que foi instituída a Lei Municipal 3030, de 21 de novembro de 2016, que regulamenta a instalação e operação do Sistema de Video-Monitoramento e o tratamento de imagens, das informações e dos dados obtidos. Ressalta-se que foram localizados termos de sigilo e confidencialidade para os operadores do sistema.
	Também é importante ressaltar que foram localizadas a Lei Municipal 2926, de 31 de agosto de 2015, que reestruturou o Gabinete de Gestão Integrada Municipal, bem como a Portaria Municipal 2003/2016, de composição do GGIM/FSPA, sendo localizadas, ainda, 3 atas de reunião do pleno."
9. 	Assim, como as irregularidades não foram sanadas na fase interna da TCE, os autos foram remetidos pelo Ministério a este Tribunal para apreciação.
10.	No âmbito do TCU, o ex-prefeito João Carlos Brum foi regularmente citado para apresentar defesa pela ausência parcial de documentação da prestação de contas e pela não comprovação da execução física do convênio.
11. 	Em sua defesa alegou, em síntese, que:
	a) "o objetivo do convênio foi atingido, sendo utilizado perfeitamente até o final de 2012 (último ano de mandato do demandado) , sendo que a partir de 2013 (início do mandato do prefeito municipal, Sérgio Maciel Bertoldi) , as câmaras começaram a parar o funcionamento, por falta de manutenção, e os demais equipamentos (conforme relatado no Relatório 5/2015/NUGEP/DEPRO/SENASP - peça 20) foram distribuídos e utilizados por outros setores da Prefeitura Municipal.";
	b) "todas as câmeras foram instaladas de acordo com o projeto inicial. Quanto ao seu funcionamento, e serviços prestados à comunidade de Alvorada, também não resta a menor dúvida, até porque no processo já constam fotos e vídeos do efetivo funcionamento das mesmas.";
	c) "vários serviços e aquisições de bens restaram efetivamente comprovados, sendo executados perfeitamente como previa o plano de trabalho, cujos demonstrativos estão na prestação de contas e nos documentos integrantes das peças constantes do presente processo.";
	d) "caso entendido por manter a responsabilidade do demandado, postula que sejam considerados os comprovantes dos serviços executados e bens adquiridos, que efetivamente foram aplicados no objeto de convênio, cujos valores devem ser abatidos em eventual fixação de débito."
12.	Após analisar os argumentos do ex-gestor, tanto a unidade técnica como o Ministério Público opinaram pela irregularidade de suas contas, com condenação em relação ao total dos recursos transferidos em decorrência da não comprovação do efetivo funcionamento do GGIM. Também foi indicada a prescrição da pretensão punitiva, mas tendo em conta os parâmetros fixados no Acórdão 1441/2016-TCU-Plenário, que estava vigente à época da análise.
13.	Mesmo compartilhando das conclusões dos pareceres precedentes, entendo que os elementos reunidos nos autos conduzem a outra solução, como passo a expor.
14.	Apesar de as duas inspeções in loco conduzidas pelo Ministério da Justiça terem concluído pela não implantação do GGIM nos moldes propostos, as informações colhidas nos permitem inferir que houve um esforço, mesmo que incipiente ou descontinuado, por parte da prefeitura nesse sentido.
15.	A elaboração do arcabouço legislativo (leis municipais e portarias) com vistas à estruturação do GGIM e a existência de atas de reunião do pleno, mesmo que em quantidades mínimas (3) , revelam uma tentativa de colocar em funcionamento a estrutura de segurança. Aparentemente, diversos problemas não permitiram que se atingisse o nível operacional desejado, notadamente dificuldades na instalação da infraestrutura tecnológica e descontinuidade das ações administrativas.
16.	Fica evidente a existência de uma grande indefinição em relação aos meios de interligação das câmeras de vídeo ao centro de monitoramento. A opção inicial, de utilizar fibra ótica, teria sido alterada pela prefeitura para links de rádio, sob a justificativa do alto custo. Contudo, em um momento posterior e sem que se saiba exatamente os motivos, a primeira alternativa acabou sendo resgatada e, aparentemente, efetivamente implementada.
17.	Tanto assim que a funcionalidade das câmeras foi atestada na segunda visita de campo dos técnicos do Ministério da Justiça, que informaram ser possível acessar as imagens captadas através do acesso direto via endereço IP. O fato de se estar dando manutenção em algumas câmeras também é revelador, pois indica que, de alguma forma, elas têm sido utilizadas pelo município, caso contrário sequer se perceberia quando tivessem deixado de funcionar.
18.	Assim, parece-me que, apesar de estar claro que os objetivos do convênio não foram atingidos e que o GGIM não foi implementado na forma proposta, não é possível identificar, com precisão, todos os motivos desse insucesso. Também não se conhece o exato estado em que os equipamentos se encontravam ao término da gestão do responsável, ocorrida em 31/12/2012, uma vez que a primeira visita de campo ocorreu quase três anos depois disso.
19.	De qualquer modo, o fato de o GGIM nunca ter funcionado conforme pactuado, já é suficiente para determinar a irregularidade das contas do ex-prefeito. Porém, as circunstâncias em que a falha ocorreu me levam a ponderar o cálculo do prejuízo.
20.	Primeiro, o mobiliário que seria destinado ao GGIM foi empregado em outras unidades da prefeitura, principalmente na Guarda Municipal, conforme relatado pelos técnicos do Ministério da Justiça. Como se trata de bens de uso comum, sua fruição não foi afetada pela ausência das demais etapas do plano de trabalho.
21.	Também em relação às câmeras de vídeo e demais equipamentos a elas vinculados (poste, suporte, no break etc.) , apesar de seu emprego não ter ocorrido nos moldes previstos pelo Ministério da Justiça, elas continuaram a ser utilizadas pela municipalidade, mesmo que de forma precária, sem monitoramento simultâneo, nem arquivamento de imagens.
22.	Nesses dois casos, como os bens acabaram sendo utilizados em favor da comunidade em finalidades próximas, mas não coincidentes, com o objeto do convênio, me parece que o mais adequado seria atribuir o débito ao município. Entretanto, tal medida se encontra inviabilizada ante o longo decurso de prazo desde os fatos, ocorridos em 2011, e a ausência de notificação do ente municipal nas fases anteriores do processo.
23. 	Quanto à quantificação do material adquirido, a análise da prestação de contas apresentada pela prefeitura indicou a existência de comprovantes em relação aos seguintes bens, conforme o Parecer MJ/SENASP/DEPRO/CGAP 317/2012 (peça 14) :
	a) R$ 249.507,98, referentes a itens coincidentes com o plano de trabalho; e
	b) R$ 255.640,82, referentes a itens pertinentes ao objeto do convênio, mas com nomenclaturas divergentes às adotadas no plano de trabalho aprovado;
	c) R$ 228.773,52, referentes a equipamentos de link rádio, não localizados nas vistorias in loco  (conforme Relatório 1/2017/COMAF/CGDIR, peça 46) .
24. 	Acolhendo-se os primeiros dois montantes como válidos, por se referirem a equipamentos que foram efetivamente empregados pela municipalidade, seu valor pode ser deduzido do prejuízo atribuído a João Carlos Brum. Assim, o débito originalmente apontado em R$ 936.149,30, passaria a ser de R$ 431.000,50. Vale a pena assinalar que os valores transferidos não foram integralmente gastos pela prefeitura, que promoveu a devolução de R$ 224.765,28 ao órgão repassador em 23/6/2011. Esse valor constitui crédito a ser devidamente abatido do débito apurado.
25.	Por fim, avalio a ocorrência de prescrição, à luz das novas regras estabelecidas pela Resolução-TCU 344/2022. 
26.	O marco inicial para contagem dos prazos, que coincidiria com o término do prazo para prestar contas (1/3/2010) , acabou sendo suplantado pela data de seu efetivo encaminhamento, em 16/6/2011. A partir dessa data e considerando que o encaminhamento da tomada de contas especial ao TCU para fins de apreciação e julgamento (peça 78) foi feita em outubro de 2019, destaco, dentre várias outras, as seguintes ações para apuração do débito, que foram capazes de interromper a contagem prescricional:
	a) Parecer MJ/SENASP/DEPRO/CGAP 317/2012 (peça 14) , em novembro de 2012;
	b) fiscalização in loco, Relatório 5/2015/NUGEP/DEPRO/SENASP (peça 20) , em junho de 2015;
	c) fiscalização in loco, Relatório 1/2017/COMAF/CGDIR (peça 46) , em janeiro de 2017;
	d) citação do responsável pelo TCU, Ofício 28.429/2020-TCU/Seproc (peça 85) , em junho de 2020.
27.	Não se verifica, portanto, a ocorrência de prescrição, nem de acordo com a regra geral, nem na modalidade intercorrente.	
28.	Em face do dano apurado, cabe, ainda, a aplicação ao responsável da multa prevista no art. 57 da Lei 8.443/1992, a qual, em face das circunstâncias e da materialidade do prejuízo, proponho seja fixada em R$ 10.000,00.
	Ante o exposto, divirjo, pelos motivos acima expostos, das propostas de encaminhamento da unidade técnica e do MP/TCU e voto por que o Tribunal adote o acórdão que ora submeto à apreciação deste Colegiado.
TCU, Sala das Sessões, em 29 de novembro de 2022.
JORGE OLIVEIRA 
Relator